【裁判字號】    96,訴,9812
【裁判日期】    970618
【裁判案由】    確認之訴等
【裁判全文】
臺灣臺北地方法院民事判決              96年度訴字第9812號
    原      告  丙○○
    訴訟代理人  甲○○律師
    複  代理人  袁瑞成律師
    被      告  德男企業有限公司
  兼法定代理人  乙○○原名許.
    被      告  丁○○
    上  一  人
    訴訟代理人  林辰彥律師
    複  代理人  呂紹聖律師
                陳佑仲律師
上列當事人間確認之訴等事件，經本院於中華民國97 年5月27日
言詞辯論終結，判決如下：
    主  文
確認原告與被告德男企業有限公司之股東關係及董事委任關係不
存在。
被告乙○○應給付原告新台幣壹拾伍萬元及自民國九十七年一月
三十一日起至清償日止，按年息百分之五計算之利息。
原告其餘之訴駁回。
訴訟費用由被告乙○○負擔十分之三，餘由原告負擔。
本判決第二項得假執行。
原告其餘假執行之聲請駁回。
    事實及理由
甲、程序方面：
一、本件被告乙○○、德男企業有限公司（下稱德男公司）未於
    言詞辯論期日到場，核無民事訴訟法第386 條所列各款情形
    ，應依原告之聲請，由其一造辯論而為判決。
二、按解散之公司，除因合併、破產而解散者外，應行清算；而
    有限公司清算，準用無限公司有關之規定；又無限公司不能
    依公司法第79條規定定其清算人時，法院得因利害關係人之
    聲請，選派清算人，公司法第24 條、第113條及第81條分別
    定有明文。查德男公司業經台北市政府以民國93 年7月29日
    府建商字第09313547000號廢止登記在案（見本院卷第9頁）
    ，依公司法第26之1 條準用同法第24條規定應行清算程序。
    惟原告對德男公司提起本件確認雙方間股東及董事關係不存
    在之訴，聲請本院另選派德男公司清算人，以利訴訟進行，
    經本院以97 年度司字第113號選派被告乙○○為德男公司之
    清算人，故本件應以乙○○為德男公司之法定代理人為訴訟
    ，合先敘明。
乙、實體方面：
一、原告起訴主張：被告乙○○、丁○○未徵得伊同意，竟於92
    年3 月間冒用伊名義，偽造德男公司之股東同意書、變更登
    記申請書及公司章程等文件，向台北市政府商業處登記伊為
    德男公司之股東及董事，致法務部行政執行署臺北行政執行
    處（下稱臺北行政執行處）以德男公司積欠營利事業所得稅
    為由，將伊限制出境並依法拘提管收，伊因不諳法令而四處
    奔波，直至96年11月27日收受臺灣臺北地方法院檢察署（下
    稱臺北地檢署）檢察官96 年度偵續字第112號不起訴處分書
    ，始知悉遭被告冒名登記為德男公司負責人，造成伊名譽及
    信用受有非財產上之損害。爰依民事訴訟法第247條第1項規
    定確認伊與德男公司間股東及董事委任關係不存在。另依民
    法第184條第1 項前段、第185條、第195條第1項，請求被告
    乙○○、丁○○負損害賠償之責等情。並聲明：(一)如主文第
    1項所示。(二)被告乙○○、丁○○應連帶給付50 萬元及自訴
    狀繕本送達翌日起至清償日止，按年息5%計算之利息。(三)第
    2項之請求願供擔保聲請宣告假執行。
二、被告丁○○則以：伊於92 年3月間受乙○○之託辦理訴外人
    浩強生化科技有限公司（下稱浩強公司）及德男公司負責人
    之變更登記事宜，但伊並不知其中原委，只依乙○○提供原
    告之身分證件，將其登記為德男公司之負責人，將浩強公司
    負責人變更登記為余銘忠。但乙○○指示伊辦理浩強公司變
    更負責人部分所涉犯偽造文書等罪嫌，經臺北地檢署93年度
    偵字第11728號提起公訴，案經本院刑事庭93年度訴字第126
    0號、臺灣高等法院94 年度台上字第1982號及最高法院94年
    度台上字第5900號判決有期徒刑4 月確定，伊於上開案件出
    庭作證說明受乙○○辦理變更登記等情事，遭乙○○挾怨報
    復，其竟於95年間對伊提起偽造文書及偽證等告訴，案經臺
    北地檢署檢察官以95年偵字第7971號為不起訴處分，可見將
    德男公司負責人變更為原告名義，全係乙○○個人所為，概
    與伊無關。況臺北地檢署96 年度偵續字第112號不起訴處分
    書，業已認定乙○○冒用原告名義登記為德男公司負責人，
    伊僅係不知情之代辦業者，原告請求伊與乙○○負連帶侵權
    賠償之責，為無理由等語，資為抗辯。並聲明：(一)原告之訴
    及假執行之聲請均駁回。(二)如受不利判決，願供擔保聲請宣
    告免為假執行。
三、被告乙○○、德男公司均未於言詞辯論期日到場，惟據乙○○答辯狀略以：德男公司登記名義人為吳昆鳳，實際負責人
    為吳壽南，伊雖擔任吳昆鳳向萬泰銀行貸款之連帶保證人，
    但與德男公司無關，不能強令伊擔任德男公司之法定代理人
    。而丁○○自板橋另一位會計師處取得德男公司帳簿和公司
    大小章，並得知德男公司跳票無法繼續經營，已由澤藍公司
    承接業務後，要求由其承辦德男公司之稅務工作，再趁機盜
    開發票，並冒用原告身分變更登記為德男公司負責人，伊卻
    遭丁○○反咬而入罪，伊對所遭受不白之冤部分，業已聲請
    再審，原告自不能要求伊賠償等語，資為抗辯。
四、兩造不爭執事項：
(一)、德男公司於93 年3月25日申請因股東出資轉讓，改推新股東
    即原告為董事，並登記為法定代理人等情，業經本院調閱公
    司登記案卷並影印在卷可參（見本院卷第56頁至第60頁）。
(二)、德男公司因自行停業6個月以上，經台北市政府93年7月29日
    府建商字第09313547000 號函廢止公司登記在案，此有變更
    登記表在卷可參（見本院卷第9頁）。
(三)、原告對德男公司前登記名義人戊○○提起違反稅捐稽徵法案
    件，案經臺北地檢署檢察官以96 年度偵續字第112號為不起
    訴處分，此有該份不起訴處分書在卷可參（見本院卷第14頁
    至第18頁），並經本院依職權調閱影印附卷可參（見本院卷
    第44頁至第48頁）。
(四)、臺北行政執行處以德男公司積欠營利事業所得稅為由，通知
    原告限期繳納，並依行政執行法第17條第1項第5款規定，限
    制原告出境，如逾期不履行，則依法聲請管轄法院拘提管收
    等情，此有臺北行政執行處通知及函文在卷可參（見本院卷
    第11頁至第13頁）。
五、原告主張遭被告乙○○、丁○○冒名登記為德男公司負責人
    ，惟為被告乙○○、丁○○所否認，互指係對方所為，並各
    以上開情詞置辯。則本件兩造爭點厥為：(一)原告主張遭被告
    乙○○、丁○○共同冒名登記為德男公司之股東及董事，是
    否有理由？(二)原告請求確認其與德男公司間股東與董事關係
    不存在，是否有理由？(三)原告請求乙○○、丁○○連帶賠償
    50萬元及法定遲延利息，是否有理由？茲分項析述如后：
(一)、查被告丁○○固不否認將德男公司負責人辦理變更登記為原
    告，惟辯稱係依被告乙○○指示及所交付原告證件辦理等語
    ，被告乙○○則推稱本件係被告丁○○擅自持德男公司印鑑
    章所為之變更登記云云。經查：
  1.被告乙○○在臺北地檢96 年度偵續字第112號檢察事務官訊
    問時陳稱：德男公司是澤藍公司前身，因為原來老闆吳壽南
    跳票，無法繼續經營德男公司，所以將該公司讓給伊經營，
    澤藍公司則承接德男公司上架業務及變更合約書，但後來有
    廠商不同意，所以伊商請戊○○擔任德男公司負責人，伊並
    沒有請丁○○變更德男公司負責人為原告等語（見本院卷第
    47頁反面至第48頁），被告乙○○既自原負責人吳壽南處受
    讓德男公司之經營權，並商請戊○○登記為德男公司負責人
    ，被告乙○○既掌控德男公司實際經營及人事佈局，則其自
    係德男公司之實際負責人甚明，被告乙○○事後否認，自無
    可信。又公司辦理變更登記事項，自需公司印鑑方能為之，
    被告乙○○既係德男公司之實際負責人，控管德男公司重要
    文件及印鑑章，倘未經被告乙○○同意用印，被告丁○○豈
    能擅自變更德男公司負責人為原告？被告乙○○另辯稱：被
    告丁○○自行至板橋另一會計師處取得德男公司印鑑章辦理
    負責人變更事宜云云，惟未能提出相關事證以實其說，自無
    足採。
  2.再者，被告丁○○指稱：被告乙○○同時指示伊辦理變更德
    男公司與浩強公司負責人，但伊誤置兩家公司變更負責人資
    料，嗣經補件更正後，始將德男公司負責人變更登記為原告
    ，浩強公司負責人則變更登記為余銘忠等語。惟被告乙○○
    指示被告丁○○將浩強公司負責人變更為余銘忠所涉犯偽造
    文書案件，業經本院刑事庭93年度訴字第1260號判處有期徒
    刑4 月，如易科罰金，以300元折算1日，被告乙○○不服提
    起上訴，迭經臺灣高等法院94年度上訴字第1982號及最高法
    院94年度台上字第5900號駁回上訴確定在卷，此有上開刑事
    判決書在卷可參（見本院卷第132頁至第145頁）。雖被告乙○○為此另對被告丁○○提起偽證等告訴，惟案經臺北地檢
    署檢察官以95年度偵字第7971號為不起訴處分在案（見本院
    卷第126頁至第128頁），可見被告乙○○指示不知情之被告
    丁○○冒用余銘忠名義變更為浩強公司負責人，既經判處偽
    造文書罪刑確定在案，則被告乙○○同時冒用原告名義，再
    指示不知情之被告丁○○辦理變更德男公司負責人，兩件變
    更負責人之偽造文書手法如出一轍，此觀諸臺北地檢署96年
    度偵續字第112 號不起訴處分書即明，益徵被告丁○○辯稱
    ：乙○○指示伊將原告變更登記為德男公司負責人等語，堪
    予採信。
(二)、次按確認法律關係之訴，非原告有即受確認判決之法律上利
    益者，不得提起之，民事訴訟法第247條第1項定有明文。又
    該條項所謂即受確認判決之法律上利益，係指因法律關係之
    存否不明確，致原告在私法上之地位有受侵害之危險，而此
    項危險得以對於被告之確認判決除去之者而言，故確認法律
    關係成立或不成立之訴，苟具備前開要件，即得謂有即受確
    認判決之法律上利益（最高法院42年台上字第1031號判例意
    旨參照）。查德男公司目前登記僅有原告一名股東及董事，
    惟原告主張係遭被告乙○○冒名登記，前已詳敘，足見原告
    與德男公司間是否有股東及董事委任關係，陷於不明確之情
    形，揆諸上開判例意旨，原告自有確認判決利益存在甚明。
    本件原告既係遭被告乙○○冒名登記為德男公司之股東與董
    事，則原告依據民事訴訟法第247條第1項規定，訴請確認原
    告與德男公司間之股東關係及董事委任關係不存在，於法有
    據，應屬正當。
(三)、再按不法侵害他人之身體、健康、名譽、自由、信用、隱私
    、貞操，或不法侵害其他人格法益而情節重大者，被害人雖
    非財產上之損害，亦得請求賠償相當之金額。其名譽被侵害
    者，並得請求回復名譽之適當處分，民法第195條第1項定有
    明文。查本件原告因遭被告乙○○冒名登記為德南公司負責
    人，而德男公司因滯納營利事業所得稅，經財政部台北市國
    稅局松山分局移送臺北行政執行處執行，臺北行政執行處催
    告原告限期繳納德男公司之營利事業所得稅，並依行政執行
    法第17條第1項第5款規定，限制原告出境，如逾期不履行，
    則依法聲請管轄法院拘提管收等情，則原告主張被告乙○○
    冒用其名登記為德男公司負責人，致其名譽受有不法侵害，
    請求被告乙○○賠償非財產上損害，尚非無據。至原告請求
    被告丁○○應連帶賠償部分，則為無理由，應予駁回。爰審
    酌原告無端遭催繳德男公司之營利事業所得稅，並被限制出
    境及將來可能遭受拘提管收等情狀，本院認原告請求非財產
    上損失以15萬元為適當，逾此部分所為之請求，則為無理由
    ，應予駁回。
六、綜上而論，原告主張遭被告乙○○冒名登記為被告德男公司
    負責人，本於民事訴訟法第247條第1項規定，請求確認其與
    德男公司間股東關係及董事委任關係不存在，並依民法第18
    4條第1項前段及第195條第1項規定請求被告乙○○給付15萬
    元及自97 年1月31日起至清償日止，按年息5%計算之利息部
    分，為有理由，應予准許。至原告逾此部分請求，則為無理
    由，應予駁回。又本判決主文第2 項所命被告乙○○給付原
    告之金額，未逾50萬元，依民事訴訟法第389條第1 項第5款
    規定，應依職權宣告假執行。至原告敗訴部分，其假執行之
    聲請已失其附麗，應予駁回。
七、本件事證已臻明確，兩造其餘主張陳述及所提之證據，經本
    院斟酌後，認均不足以影響本判決之結果，自無逐一詳予論
    駁之必要，併此敘明。
八、訴訟費用負擔之依據：民事訴訟法第79條。
中    華    民    國    97    年    6     月    18    日
                        民事第一庭法官  傅中樂
以上正本係照原本作成。
如對本判決上訴，須於判決送達後20日內向本院提出上訴狀。
中    華    民    國    97    年    6     月    18    日
                                書記官  李佩芳


司法院資訊處製作；財團法人民間司法改革基金會備份。
